臺灣高等法院高雄分院刑事判決　　　　 100年度軍上字第17號
上　訴　人
即　被　告　郭政綱
選任辯護人　孫志鴻律師
上列上訴人因妨害性自主案件，不服國防部高等軍事法院高雄分
院100 年度上訴字第58號，中華民國100 年7 月28日第二審判決
（起訴案號：國防部南部地方軍事法院檢察署99年度偵字第209
號），提起上訴，本院判決如下：
    主  文
原判決撤銷，發回國防部高等軍事法院高雄分院。
    理  由                     
本件原判決維持第一審論處上訴人郭政綱對於女子以強暴之方法
而為性交罪刑之判決，駁回其在第二審之上訴，固非無見。
惟按：（一）科刑之判決書，對於犯罪事實必須詳加認定，然後
於理由內明其憑以認定之證據，及其認定之理由，方足以資論
罪科刑。又刑法強制性交罪，係以對於男女以強暴、脅迫、恐嚇
、催眠術或其他違反其意願之方法而為性交，為其構成要件。所
謂強暴，係指以有形之暴力行為強加諸被害人之身體，以抑制其
抗拒者而言。本件原判決事實欄僅記載，上訴人「竟基於強制性
交之犯意，隨即上床躺於A 女左側，進而靠近A 女身後，以雙手
摟抱及撫摸A 女胸部，並欲脫A 女之牛仔褲，A 女即以雙手將郭
政綱推開，同時以「我不要」之言詞表示拒絕，惟郭政綱不予理
會，以身體之優勢壓制A 女身體，雖A 女再次說「我不要」，郭
政綱仍將右手伸入A 女衣服內撫摸其胸部，A 女則拉開郭政綱右
手加以反抗，並且告以「郭政綱你是清醒的，我人很不舒服，你
不要對我做這種事」等語及重複說「我不要」，郭政綱仍不顧A
女反抗，繼續以左手伸入A 女牛仔褲內撫摸其下體，違反A 女之
意願，以雙手強行褪下其右腳之牛仔褲及內褲後，再自行褪去自
己之內褲，將性器進入A 女之性器內，以此強暴方法，對A 女強
制性交1 次得逞」等情，即認上訴人有對Ａ女以強暴而為性交之
犯行。惟原判決對於上訴人以如何之暴力手段，強行對於A 女為
強制性交之行為，而該當於「強暴」之程度，於事實欄未為具體
明確之認定，且關於A 女如何以口頭或肢體動作向上訴人為抗拒
性交之意思表示，於事實欄僅記載A 女告以「郭政綱你是清醒的
，我人很不舒服，你不要對我做這種事、我不要」云云，即遽認
上訴人係以強暴之手段，不顧Ａ女抗拒及拒絕性交之表示，對於
A 女強制性交，自有未合。（二）審理事實之法院，對於卷內被
告有利及不利之證據，應一律注意，詳為調查，綜合全案證據資
料，本於經驗法則、論理法則以定其取捨，並將取捨證據及得心
證之理由，於判決內詳為說明。故證據雖已調查，而尚有其他部
分並未調查，仍難遽為被告有利或不利之認定。又證據之證明力
，由法院本於確信自由判斷，但不得違背經驗法則及論理法則，
刑事訴訟法第一百五十五條第一項定有明文。所謂經驗法則，係
指吾人基於日常生活經驗所得之定則，並非個人主觀上之推測而
言。又被害人所述被害情形，如無瑕疵可指，而就其他方面調查
又與事實相符，始得以其陳述據為判決之基礎（最高法院三十二
年上字第六五七號判例參照）。查原判決以被害人之證詞就被害
情節所述前後相同，可以採信，而認定上訴人有以不法之強暴方
法壓制A 女身體，以性器進入A 女之性器官對A 女強制性交得逞
。惟依證人A 女於偵查中證稱：「當時覺得沒有很醉，只是有點
昏昏的，但說話都很清楚，走路可以正常行走」、「我酒量不好
，當天我喝了3 、4 杯紅酒就覺得暈暈的，但辨識人都沒有任何
問題」、「當時因為是我喝酒了，其實我本身真的沒有力氣反抗
他」（偵查卷第54頁至第56頁），於原審中證述：「喜宴中飲用
紅酒，數量我忘記了」、「我離開時意識是清醒的，但已經有身
體會晃的現象，頭有一點暈」、「與被告發生性行為時意識清楚
」、「當時無能力逃離危險狀態，因為我有喝酒，身體已經不穩
，而且對那裡的環境也不熟悉」、「因為當時我有喝酒，身體比
較虛弱，沒什麼力氣抵抗，而且當時我也嚇到，所以用言語制止
及用手撥開被告的手」（第一審卷第88頁背面至第90頁），依A
女所證，其對於上訴人如何對其身體強力壓制等細節，前後所述
並非明確，則其所為不利於上訴人之證述，是否真實可信，非無
斟酌餘地。原判決未就A 女歷次之證詞詳加比對，即以被害人證
述之基本事實前後一致，而採為不利上訴人之認定，自與卷證不
符，難認為適法。（三）按「有罪之判決書，應於理由內分別情
形，記載下列事項：二、對被告有利之陳述，及辯護意旨不採納
之理由。」「有下列情形之一者，其判決當然為違背法令：十五
、判決理由對於被告有利之陳述或辮護意旨不予採納，而未經記
載者。」此為軍事審判法第176 條第2 款及第197 條第15款所明
文規定。查，A 女於第一審法院審理程序中曾證稱：「（問：你
與被告發生性行為後有無告訴他人？）有，我第一個跟綽號『嘟
嘟』（即證人鍾俊傑）的男子說，而且當日晚上我就有跟高雯君
說。」（見第一審卷第87頁）。是此，可知證人鍾俊傑為A 女於
案發後「首次」談及案情之人，其自A 女處所聽取關於事發當時
案情如何之陳述自屬較合於真實之事實描述，查證人鍾俊傑於第
一審法院審理程序中曾證稱：「（問：99年7 月9 日是否曾經接
獲A 女來電？通話內容為何？）99年7 月9 日22時許，A 女突然
打電話給我，她哭著跟我說『她很傻』，她跟『剛認識』的朋友
發生了關係。」「（問：當時A 女在電話中有無明確告訴你，性
行為係在違反她的意願下而發生的？）當時她沒有，但後來我有
追問她，她說她那時有喝了一點酒。」「（問：為何A 女只稱她
覺得她自己很傻，你要勸她去報案？）因為她在火車上有跟我說
，『她想過試著跟被告交往，但她不知道被告與她發生性行為，
到底是出於真心或單純的情緒發洩』。」「（問：當時A 女是否
有對你說她如何被強制發生性行為？）她沒有說」等語（見第一
審卷第110 至112 頁），綜觀上開證述，可證A 女於案發後之第
一反應乃係其與剛認識之被告發生關係係屬「很傻」之行為，所
徵顯者為A 女對於自身感情生活所為輕率行為之後悔，與一般遭
受強制性交之被害人多會表現出恐懼不安、怨恨憤意之情緒反應
迥異，此節亦可自A 女於該次談話中始終未言及強制性交之事實
，反另有欲與被告進一步交往之想法等情佐證。另查，證人鍾俊
傑於第一審程序中亦證稱：「（問：為何A 女於事發後20日決定
向單位反映？）我有跟我女友（即證人林宸妤）討論過，覺得要
不就跟被告交往，若真是在不願意之下發生性行為的話，就應該
要去反映，我支持她去申訴。」等語（見第一審卷第111 頁背面
），容存疑義者，倘本件強制性交之事實果如存在，何以身為好
友之證人鍾俊傑及證人林宸妤猶仍做出A 女應與被告交往此等建
議？因之，本件犯罪事實之存否尚有合理之懷疑，原判決對於上
開證述恝置不採，亦未敘明其理由，洵係違法。（四）原判決載
稱「衡諸一般常情，通常有性交合意之人，理當脫去全身衣物，
斷無衣服欲脫而未脫及褲子仍留有一邊未脫情形，是被告郭政綱
所述，顯與常情有違」等語，似指「有合意性交之人，應會脫去
全身衣物；無合意性交之人，始會僅脫去一部之衣物」，顯係以
被害人身上之衣物是否全脫而為強制性交與否之佐參依據，亦未
盡合於經驗法則。申言之，倘被告確犯本罪，其於實施強制力以
脫去A 女長褲之際，一手拉下整件牛仔長褲顯較僅留一邊長褲容
易，且亦可便利於強制性交目的之遂行，是故，原判決就此所為
之認定確違經驗法則。（五）另查，A 女於偵查程序中證稱：「
（問：到了被告家之後，發生何事，請詳述。）因為被告租屋處
是樓中樓，於是被告上樓前告訴我說他想洗澡，我說那你就去洗
澡，後來他上樓後便脫到只剩一條內褲走下來，因為浴室在我的
位子的左側，…他說開冷氣，之後便躺在床上，我當時也躺在床
上，我是躺在上樓之後面對床的左側，他躺在右側，當時我有躺
得比較靠邊，我有先起來到樓下上廁所，他還是躺在床上，之後
我上完廁所再躺回床上…」等語（見偵字第209 號卷第55頁）。
是此，可知A 女於案發前後，均明確知悉被告僅著內褲躺於其側
，甚至尚有下樓上廁所後復返回被告身側繼續臥躺之行為，A 女
自行與身僅著內褲之男子同躺一床，致發生性行為，竟毫無排斥
、警戒等負面感覺，其中似非全無蹊蹺，原判決前揭說明，仍難
釐清上開疑竇。至A 女雖否認同意與上訴人為性交行為，但查，
A 女於偵查及原審中分別證稱：「我想問清楚當時他為何要這麼
做，但他都完全沒有接我電話」、「發簡訊給被告是想問他有沒
有空，是否方便講電話，但他沒有回應，他只回應我一通上課中
，因為我到優生婦產科看診，我用簡訊告訴他『我的身體出現狀
況』，他回應我『你說啊』，我回答他說『我看完醫生了並說你
為什麼那時候要對我做那件事，是抱持著什麼樣心態做那件事』
，他說『就這樣啊』我就反問他說『那你是抱持著洩慾的狀態嗎
』，他說『是阿，並追問我診療的結果』，我覺得他的態度不好
，我才會說『如果我說我要恭喜你要當爸爸了，你會如何』，他
說『我就知道你要講這個，然後勒，你要怎樣就怎樣，反正我最
後不會怎麼樣』……『妳都已經往上呈報了，這件事就交由法律
來處理』」、「因為我打電話他都不接，7 月22日是因為之前就
有出血現象，我很緊張，被告又沒有反應，所以我才會用簡訊的
方式聯絡他」等語（偵查卷第57頁、第104 頁、第105 頁、第一
審卷第88頁、第89頁），佐以證人高雯君於偵查及第一審中證稱
：「我與A 女在單位感情較好，案發後均由我陪伴A 女撥打電話
、傳簡訊予被告，簡訊內容多以詢問被告為何強迫A 女發生性行
為，但被告沒有任何回應，也幾乎不予理會，嗣因A 女假性出血
，遂於99年7 月22日、23日以簡訊表示身體有異及要至婦產科檢
查乙事，希望被告提出明確解釋，惟被告仍置之不理，我才建議
A 女發送『你要當爸爸了』之訊息，藉此觀看被告是否會因而出
面解決」等語（偵查卷第89頁、第90頁、第一審卷第90頁背面、
第91頁背面），再參以證人周逸凡於第一審時到庭證稱：「我於
99年7 月9 日18時至19時許，搭乘被告汽車要回東港，當時被告
說在步校受A 女幫忙，所以順道送她去喝喜酒，我不清楚被告與
A 女發生何事，只知道該管實施行政調查時，被告要求我謊稱該
日沒有見過A 女，被告本來因公務跟A 女均有聯絡，然被告案發
後電話常響，但確實都不願接聽A 女的電話」等語（第一審卷第
10 9頁、第110 頁），足見A 女於案發後迄向該管反映之期間，
曾密集撥打被告郭政綱行動電話及收、發簡訊多達38則之通聯紀
錄，此有被告郭政綱持有之門號0000000000號行動電話通聯調閱
查詢單（偵卷第121 頁至第124 頁）在卷可佐，似顯示至99年7
月28日前，A 女因疑似懷孕、下體假性出血、身體不適，被告亦
持續對其不予理會，致A 女確知被告無交往意願，然竟與其有形
同「一夜情」之行為，故於情感受欺，情緒交雜之情況下，進而
提出本案告訴，本案是否為男女之情感糾紛較為合理？上開待證
事實（即A 女是否同意與上訴人發生性交行為），牽涉其名節與
軍中同袍、友人對其之觀感，與渠本身難謂全無利害關係，其提
出申訴所述是否真實而無所隱諱，亦非全無疑義。故前述各項疑
竇與A 女所述是否可信攸關，且與本件真實之發現及上訴人等利
益具有重大關係，猶有詳加調查釐清之必要。（六）法院為發現
真實，得依職權調查證據，但於公平正義之維護或對被告之利益
有重大關係事項，法院應依職權調查之；刑事訴訟法第一百六十
三條第二項定有明文。又性侵害犯罪態樣複雜多端，且大多數係
在無第三人在場之隱密處所發生，若被告否認犯罪，被害人之指
證，往往成為最重要之直接證據。事實審法院為發現真實，以維
護被告之正當利益，對於被害人指證是否可信，自應詳加調查，
必其指證確與事實相符，而無重大瑕疵者，始得採為論罪之依據
。尤其涉及強制性交與合意性交爭議之案件，被告固有可能偽辯
係合意性交，以求脫免刑責。惟實務上亦曾見合意性交後，其中
一方因遭父母或配偶、友人之質疑，為維護本身名譽暨避免受責
難而不惜誣控遭對方強制性交之案例。此類性侵害疑案，因涉及
雙方利害關係之衝突，被害人與被告縱無嫌隙，但為維護自己利
益，難免有虛偽陳述之可能。事實審法院為發現實情，除應就卷
內相關證據資料細心剖析勾稽，以究明被害人之指訴是否確與情
理相符以外，尤應詳查雙方之關係、背景、案發前後互動情形、
被害人事後之反應，暨其有無受外部壓力而提出告訴等情況，依
經驗及論理法則妥慎認定事實；不能僅以被害人與被告素無嫌隙
，即謂其絕不可能罔顧名節或甘冒偽證罪責而設詞誣陷被告（最
高法院100 年度台上字第1819號、3175號判決意旨參照）；本件
A 女與上訴人因利害關係對立，不能排除雙方均有說謊之可能，
業如前述。若認有藉測謊以補強心證之必要，自宜對於雙方均實
施測謊，或對A 女併送請醫療院所就其心理、精神狀態鑑定，以
供參酌A 女供述之真實性。上訴人於本案偵查程序中既已明確提
出自願接受測謊鑑定之聲請（見偵字第209 號卷第72頁），而該
鑑定之聲請亦無刑事訴訟法第163 條第l 項後段及第163 條之2
所規定「不當」亦或「不必要」之情形，是以對於本案上訴人為
測謊之鑑定既與待證事實間具有重要之關係，且該鑑定結果於公
平正義及被告利益之維護亦有其必要，故原審法院未行測謊鑑定
，顯有採證偏頗。且A 女之指證既仍存有前述重大瑕疵，原審在
尚未查得其他客觀上可資信賴之相關證據前，遽採A 女之單一指
證作為認定上訴人犯罪之依據，其採證亦有可議。上訴意旨指摘
原判決不當，非全無理由，應認有撤銷發回更審之原因。
據上論斷，應依軍事審判法第206 條，刑事訴訟法第397 條、第
401條，判決如主文。
中    華    民    國  100     年    11    月    4     日
                  刑事第三庭    審判長法  官  張意聰
                                      法  官  莊松泉
                                      法  官  簡志瑩
以上正本證明與原本無異。
不得上訴。
中    華    民    國  100     年    11    月    4     日
                                      書記官  吳新貞